臺灣高雄地方法院民事判決　　　　　　 100年度家訴字第96號
原　　　告　鍾乾生　
訴訟代理人　吳春生律師
複代理人　　陳松甫律師
　　　　　　蔡念辛律師
被　　　告　鍾紹昌　
　　　　　　鍾紹源　
兼　上一人
訴訟代理人　鍾金汝　
上列當事人間請求給付扶養費事件，本院於民國100 年9 月13日
言詞辯論終結，判決如下：
    主  文
被告鍾紹昌應自民國一百零一年一月一日起至原告死亡之日止，
按月給付原告新臺幣貳仟元。
被告鍾紹源應自民國一百零一年一月一日起至原告死亡之日止，
按月給付原告新臺幣壹仟伍佰元。
被告鍾金汝應自民國一百零一年一月一日起至原告死亡之日止，
按月給付原告新臺幣伍佰元。
原告其餘之訴駁回。
訴訟費用由被告負擔百分之四十，餘由原告負擔。
本判決第一項至第三項於確定前已到期部分，得假執行。 
    事實及理由
一、原告起訴主張：原告鍾乾生（民國36年8月○日生）與訴外
    人黃進金原係夫妻，並育有2子1女即被告鍾紹昌（63年10
    月○日生）、鍾紹源（67年5月○日生）、鍾金汝（62年3月
    ○日生），嗣原告與黃進金於83年1月22日離婚，未成年子
    女皆由生母黃進金監護，復原告早年為持家計從事遠洋漁業
    之船員工作，親子關係疏離。茲原告現年已64歲，99年10月
    初因罹患腦中風入住旗山醫院，不能行動，無法工作不能維
    持生活，後續經社福單位安排以自費方式住於財團法人高雄
    縣私立萃文書院社會福利慈善事業基金會附設萃文佛恩養護
    院（以下簡稱萃文佛恩養護院），每月賴政府提供之社會救
    助生活補助費均已全數支付養護費用，且補助至100年12月
    31 日止，而被告3人均為原告之直系血親卑親屬，依法自應
    對原告負扶養義務。又原告雖與訴外人邱莎晨（泰國籍）結
    婚，但邱莎晨與原告結婚之目的係在台灣打工，故入境後即
    不知去向，無法扶養原告。參酌行政院主計處公布之臺灣省
    低收入戶最低生活費標準為每人每月新臺幣（下同）9,82 9
    元，原告爰依民法第1114條第1款直系親屬間互負扶養義務
    之規定，向被告鍾紹昌、鍾紹源、鍾金汝請求自本件起訴後
    之101年1月1日起，至原告死亡之日止，按月給付應負擔之
    扶養費用3,932元、3,932元、1,965元，並聲明：(一)被告鍾
    紹昌、鍾紹源、鍾金汝應自101年1月1日起至原告死亡之日
    止，按月各給付原告3,932元、3,932元、1,965元；(二)請依
    職權宣告假執行。
二、被告則以：被告鍾紹昌、鍾紹源現從事剷土機的工作，每月
    薪資僅約3 萬元，並育有1 名未成年子女，其妻並無工作，
    在家照顧1 名未成年子女，目前生活負擔極為沈重；被告鍾
    金汝則為低收入戶，目前打零工，且獨力扶養2 名未成年子
    女，實無多餘能力扶養原告；況原告在被告3 人未成年時並
    未盡扶養義務，希望減輕或免除其對原告之扶養義務等語置
    為抗辯。並聲明：請求駁回原告之訴。
三、按扶養之方法，由當事人協議定之。不能協議時，由親屬會
    議定之。但扶養費之給付，當事人不能協議時，由法院定之
    ，民法第1120條定有明文。本件被告到庭陳稱沒有能力而拒
    絕支付扶養費用，足認兩造就扶養費之給付不能協議，故原
    告起訴請求被告給付扶養費，自合於權利保護要件。又直系
    血親相互間互負扶養之義務，直系血親尊親屬受扶養權利，
    以不能維持生活為限，民法第1114條第1 款、第1117條亦有
    明文。而所謂「不能維持生活」，係指不能以自己之財產及
    勞力所得維持自己之生活而言，至於扶養權利人對於其不能
    維持生活之原因是否有過失，則可不問。經查，原告主張其
    為被告3 人之父，現年64歲，因罹患腦中風，不能行動，無
    法工作不能維持生活，現僅賴政府提供至100 年12月31日止
    之社會救助維生，此外並無其他收入，名下亦無財產等情，
    業據其提出兩造戶籍謄本、原告之稅務電子閘門財產所得明
    細表影本、衛生署旗山醫院診斷證明書影本各1 紙及出院病
    歷摘要影本1 份為證，又原告為高雄市身心障礙者保護個案
    ，高雄市政府社會局依社會救助法第5 條第3 項第9 規定暫
    將其三名子女排除計算全家人口應計算範圍，列冊為高雄市
    第二類低收入戶，期限原則至100 年12月31日止，每月領取
    身心障礙者生活補助7,000 元及低收入戶家庭生活補助5,00
    0 元一節，亦有高雄市政府社會局100 年8 月12日高市社局
    救助字第1000064253號函在卷可憑，而此亦為被告所不爭執
    ，堪認原告主張其因年老、疾病而無法工作，不能維持生活
    一節屬實。衡之上情，原告顯屬不能維持生活之人甚明，揆
    諸前揭法律規定，被告3 人對於不能維持生活之原告負有扶
    養義務，原告請求被告3 人給付扶養費用，自屬有據。
四、次按「受扶養權利者有下列情形之一者，由負扶養義務者負
    擔扶養義務顯失公平，負扶養義務者得請求法院減輕其扶養
    義務：一對負扶養義務者、其配偶或直系血親故意為虐待、
    重大侮辱或其他身體、精神之不法侵害行為。二對負扶養義
    務者無正當理由未盡扶養義務。」、「受扶養權利者對負扶
    養義務者有前項各項行為之一，且情節重大者，法院得免除
    其扶養義務」民法第1118之1 條第1 、2 項定有明文。被告
    辯稱：原告在其等未成年時，並未盡到扶養義務，自應依民
    法第1118條之1 規定減免被告之扶養義務等語。經查，原告
    從被告鍾紹昌3 、4 歲起，就不工作，賭博、喝酒，不負家
    庭責任，後來跑船的那4 年，有時候1 個月有寄1 萬元，有
    時候沒有寄等情，業據證人即被告母親黃進金到庭證述明確
    ，且為原告所不爭執，足見原告於被告尚未成年時，未能全
    然負擔被告3 人之扶養費。則本件受扶養權利人即原告對負
    扶養義務人即被告無正當理由未盡扶養義務，然原告並非完
    全未扶養被告，是本院認以酌減被告之扶養義務較為適當，
    被告辯稱，應免除伊之扶養義務云云，尚難採取。
五、又按扶養之程度，應按受扶養權利者之需要，與負扶養義務
    者之經濟能力及身分定之；負扶養義務者有數人，而其親等
    同一時，應各依其經濟能力分擔義務，民法第1119條、第11
    15條第3 項定有明文。本件原告係於36年8 月5 日出生，現
    年64歲，因罹患腦中風，目前在萃文佛恩養護院安養，其有
    第一順序之扶養義務人即其配偶訴外人邱晨莎及其直系血親
    卑親屬即被告鍾紹昌、鍾紹源、鍾金汝；其中原告之配偶邱
    晨莎為泰國籍，已行方不明，有高雄市政府警察局旗山分局
    100 年9 月2 日高市警旗分偵字第1000010815號函在卷可佐
    ，依常理，其配偶已難扶養原告，故被告辯稱：原告另有配
    偶，應與其等分擔扶養費云云，此部分所辯，自難採取；被
    告鍾紹昌現年為36歲，98年有利息所得及股利憑單給付總額
    152,853 元、名下有投資1 筆，財產總額6,000,000 元，其
    自陳目前從事開剷土機的工作，每月薪水30,000元，須扶養
    配偶、母親及1 名未成年子女；被告鍾紹源現年為33歲，98
    年有薪資所得207,360 元、投資4 筆財產總額40,000元，其
    工作、家庭狀況與鍾紹昌相同；被告鍾金汝現年38歲，已離
    婚，並無所得收入、名下亦無財產，其自陳打零工，按月領
    取低收入戶補助5,000 元，3 名子女每人亦各領5,000 元等
    情，此有戶籍謄本、稅務電子閘門財產所得調件明細表在卷
    可憑。是以被告均屬中壯年有勞動能力之人，有扶養原告之
    能力，況被告對於原告之扶養義務屬生活保持義務，縱無餘
    力，亦需犧牲自己而扶養父母，本院並斟酌被告3 人之年齡
    、經濟能力、家庭狀況後，認被告鍾紹昌、鍾紹源、鍾金汝
    應分擔原告扶養費之比例以4 比3 比1 為適當。再參考內政
    部社會司公布之歷年最低生活費一覽表，99年臺灣省最低生
    活費用每月約為9,829 元，及前開原告之年齡、身體狀況，
    被告之身分、財力等認為原告受扶養之程度，以每月12,000
    元為適當，惟原告僅請求被告3 人應給付之扶養費用以每月
    9,829 元計算，是依被告上開分擔比例，及依民法第1118條
    之1 規定減輕被告鍾紹昌、鍾紹源、鍾金汝之扶養義務為按
    月各給付原告2,000 元、1,500 元、500 元。
六、復按請求將來給付之訴，以有預為請求之必要者為限，得提
    起之，民事訴訟法第246 條定有明文。因被告已表示拒絕給
    付原告之扶養費用，則原告自得提起將來給付之訴。從而，
    原告依直系血親間互負扶養義務之法律關係，請求被告鍾紹
    昌、鍾紹源、鍾金汝自起訴後之101 年1 月1 日起至原告死
    亡之日止，按月各給付原告2,000 元、1,500 元、500 元，
    為有理由，應予准許；逾此範圍之請求，為無理由，應予駁
    回。
七、末按本件為命履行扶養義務之判決，依民事訴訟法第389 條
    第1 項第2 款之規定，爰就原告勝訴部分之判決已到期部分
    依職權宣告假執行。
八、據上論結：本件原告之訴為一部有理由，一部無理由，依民
    事訴訟法第79條、85條第1 項前段、第389 條第1 項第2 款
    ，判決如主文。
中    華    民    國    100    年    9    月    27    日
                    家事法庭    法  官  郭佳瑛
以上正本係照原本作成。
如對本判決上訴，須於判決送達後20日之不變期間內，向本院提
出上訴狀。如委任律師提起上訴者，應一併繳納上訴審裁判費。
中    華    民    國  100    年    9    月    27    日
                                書記官  曾小玲